臺灣高等法院臺南分院刑事判決　 94年度重上更(六)字第298號
上　訴　人　臺灣台南地方法院檢察署檢察官
被　　　告　己○○
指定辯護人　本院公設辯護人　戊○○
上列上訴人因被告違反貪污治罪條例案件，不服中華民國八十九
年十月五日台灣臺南地方法院八十八年度訴字第一一六二號第一
審判決（起訴案號：臺灣臺南地方法院檢察署八十八年度營偵字
第一○三一號），提起上訴，判決後，經最高法院第六次發回更
審，本院判決如下：
    主  文
原判決撤銷。
己○○共同公務員明知為不實之事項，而登載於職務上所掌之公
文書，足以生損害於公眾，處有期徒刑壹年貳月。
    事  實
一、緣李仲義（業經本院八十八年上訴字一六四六號案件，判處
    有期徒刑一年二月，緩刑三年確定）係台南縣鹽水鎮月津國
    民小學（下稱月津國小）教師兼總務主任，負責該校營繕採
    購等業務，為公務員。甲○○（業經本院同上案件，判處有
    期徒刑一年，緩刑三年確定）則係己○○所營「師苑文教用
    品社（下稱師苑社）」職員。民國（下同）八十五年四月間
    ，台南縣政府核定補助，月津國小辦理八十四學年度幼稚園
    設備採購，金額為新台幣（下同）卅一萬元，李仲義於八十
    五年十二月廿七日辦理開標（先前已於八十五年十一月廿九
    日辦理開標一次，但因無人投標而廢標），李仲義明知參與
    投標「師苑社」、「高頂企業社」 (下稱高頂社）、「永弘
    行」三家商號，均係己○○所營或其掌控，竟與己○○、甲○○基於犯意聯絡，由己○○命甲○○，負責編列該採購案
    內容及預算，再由甲○○交給月津國小校長庚○○，轉交李
    仲義，李仲義再據以編列正式預算書，辦理開標。另己○○
    並命甲○○，逕以「師苑社」、「高頂社」、「永弘行」三
    家商號，參與本件採購案投標。其中「高頂社」投標金額，
    為卅萬一千六百六十元，「永弘行」投標金額，為卅二萬一
    千五百二十元，「師苑社」投標金額，為廿九萬六千零七十
    五元（另有「一信教育用品社」, （下稱一信社）及「慶兆
    科技有限公司」（下稱慶兆公司）參與投標，其中「慶兆公
    司」因押標金不足，被取消資格；「一信社」，則因自認無
    法在一個月交付模型，而放棄投標），李仲義、甲○○與己○○三人，均明知本件僅具有三家以上廠商參與競標形式，
    而無三家以上廠商參與競標之實質，竟由李仲義將此不實事
    項，登載在其職務上所掌「開標記錄表」，宣布由「師苑社
    」以廿九萬六千零七十五元得標，足以生損害於政府採購制
    度正確管理。
二、案經法務部調查局台南縣調查站移送臺灣台南地方法院檢察
    署檢察官偵查起訴。
    理  由
甲、程序部分（即本件無免訴問題）：
　　查被告於本院更五審具狀辯稱：其於八十二年十月間，為圖
  　順利標得台南縣安定國民中學之改善教學環境設備採購工程
    ，明知永弘行尚未經稅捐機關核定課稅方式，無納稅證明文
    件，不具投標資格，無法參加投標，竟擅將台南縣稅捐稽徵
    處，寄予師苑社之公函內容，予以變造，再影印充作永弘行
    營業稅納稅證明文件，又將台南縣政府所發營利事業登記證
    ，予以變更營業項目，再予影印，並持之與師苑社、高頂社
    三家商號，一同於八十二年十月十九日提出，參與上開採購
    工程案投標而予以行使等行為，業經本院以八十九年重上更
    (三)字第五四一號刑事判決，論處被告行使變造公文書，足以
    生損害於公眾罪刑，該案雖未就有牽連犯關係之被告共同公
    務員明知為不實之事項，而登載於職務上所掌之公文書，足
    以生損害於公眾部分犯行，一併審酌，但此應係該判決疏漏
    所致，且該案與被告本件犯行，在時間上，雖相隔已有三年
    ，然依卷附台灣台南地方法院檢察署九十一年偵字第六五二
　　、一○六一八、一一五八九號起訴書及本院八十九年度上訴
　  字第一一九四號刑事判決書所載，被告自八十二年間起，即
    有連續多次以相同手法，在台南縣、嘉義縣等地學校，進行
    圍標工程圖取不法利益情形，足見被告該項投標行為，皆係
    在持續進行中，顯係基於概括犯意為之甚明，故本件應與該
    案有連續犯裁判上一罪關係，該案既經判決確定，其效力當
    然及全部，茲檢察官復就本件重行起訴，應不得對被告再予
    論科等情，有前述起訴書及刑事判決書影本在卷可證（詳本
　　院更(三)卷第二宗四五至七六頁；更(五)卷六二至六四、一三九
　  至一四四頁）。經查：
  (一)被告自承，本件系爭工程，係於八十五年十二月間，辦理招
    標，有本件起訴書在卷可憑；而被告所主張其已另案經判決
    確定的案件，則係於八十二年十月十九日進行招標採購，有
    判決書影本在卷可憑。二者招標行為時間，足足相距三年有
    餘。如此觀之，要難認被告在時隔三年之後，其主觀上仍係
    本於同一概括犯意反覆為之。是被告辯稱，其本件行為（即
    八十五年十二月廿七日投標行為），與其前於八十二年十月
    十九日投標行為，有連續犯裁判上一罪關係，自難採信。
  (二)況本件被告投標行為，依起訴書記載，係以「共犯李仲義為
    確保被告己○○能順利得標，乃於投標須知規定補充說明第
    五項，特別限制參加投標廠商營業執照，必須包括幼稚教育
    用品、木工、電器用品等項目，否則無效，以減少投標廠商
    競標」，且將被告己○○庫存「小鳥模型、昆蟲模型」等模
    型，亦編為採購項目，並加註該項採購須「審樣品、審型錄
    」，均要在一個月內交貨始可，以迫使其他廠商知難而退，
    使被告己○○得以「永弘行、高頂社、師苑社」進行圍標等
    情。而被告其前於八十二年十月十九日投標行為，則係以變
    造公文書方式，使其「永弘行」取得投標資格；二者在犯罪
    手法上，截然不同，故難認被告本件於八十五年十二月廿七
    日投標行為，與其前開於八十二年十月十九日投標行為，在
    犯罪手法上，係屬相同。
  (三)又被告其前於八十二年十月十九日投標行為，依本院以八十
    九年重上更(三)字第五四一號刑事判決書記載，係論處被告行
    使變造公文書，足以生損害於公眾罪刑，而本件被告於八十
    五年十二月廿七日所為，則係與有公務員身分之人，共同明
    知為不實之事實，而登載於職務上所掌之公文書，二者所犯
    法條，其犯罪構成要件，亦屬有異。是被告其前八十二年十
    月十九日所犯行使變造公文書，與本件被告與有公務員身分
    之人共同登載不實，明顯地，於犯罪構成要件，兩不相同，
    自難認為係屬連續犯之犯同一罪名。
  (四)綜上所述，本件被告辯稱，其本件所為，已為其前八十二年
    十月十九日行使變造公文書投標行為之確定效力所及，自非
    可取，當難認本件檢察官起訴係屬就同一案件，重行起訴，
    合先敘明。
乙、實體部分：
一、訊據被告己○○否認有上述犯行，辯稱：系爭採購案標購時
    間，為八十五年十一月至十二月間，然其早已於八十五年五
    月間，即遷居台中市○○路○段一０一號一樓，並於八十五
    年五月底，加入花仙子國際美容公司股東，自八十五年六月
    一日起，擔任董事長，正式任職起薪，負責實際業務，雖甲○○曾電話告知其本件投標訊息，但其僅對甲○○回稱，在
    不虧損範圍做做看，實際上，伊未參與該項採購，且投標事
    宜，均係甲○○處理，伊不知甲○○與李仲義，有何聯繫，
    況其與月津國小校長，復不認識，更從未至月津國小辦理投
    標事宜，且起訴書所載伊指示甲○○制作追加預算書的時間
    我正在收押禁見，如何指示等語云云。
二、惟查：
  (一)按被告因另案於八十六年一月二十日羈押至八十六年十二月
　　十八日交保釋放，有臺灣臺南看守所九十二年十一月三十日
  　南所文總字第○九二○○○六五六五號函附本院卷可稽，而
    本案係八十五年四月間，台南縣政府核定補助台南縣鹽水鎮
    月津國小辦理八十四學年度幼稚園設備採購，於八十五年十
    二月廿七日辦理開標，時間在被遭羈押之前，並非在羈押期
    間，是被告所辯起訴書所載伊指示甲○○制作追加預算書的
    時間我正在收押禁見，如何指示等語，無非卸責之詞，殊無
    足採，合先敘明。
  (二)本件同案共犯「李仲義」於八十七年四月廿九日，在法務部
    調查局台南縣調查站（下稱調查站）應訊時已供稱：台南縣
    政府於八十五年四月十七日函補助本校八十四年度充實公立
    幼稚園設備新台幣三十一萬元，本校於收到該函後，己○○
    以高頂企業社負責人身分，到學校找校長庚○○，校長即找
    我去，並告知我己○○有意承攬該工程，過幾天，校長就拿
    採購預算書給我，並告訴我說該預算書，係高頂社所製作，
    要求以該預算書，做為採購項目，甲○○是代表己○○與本
    校接洽採購案，所有施工與交貨，均由甲○○出面與學校簽
    約及負責交貨、領款等有關事項，投標前因為甲○○問我，
    有那幾家廠商領標，所以我就告訴他，開標當天係由己○○
    帶著永弘行及高頂企業社的印章，當埸領回押標金，補充說
    明書與小鳥模型、昆蟲模型需審樣品型錄都由己○○所製作
    ，開標前一天，高頂企業社、永弘行及師苑社有送樣品及型
    錄至學校，均由己○○一個人代表高頂企業社、永弘行及師
    苑社將三家的樣品及型錄送至校長室等語（詳調查站卷二至
    六頁）。
  (三)被告「己○○」於八十七年五月十八日，在調查站應訊時亦
    供稱：我曾於八十五年間至月津國小拜訪校長庚○○，探詢
    該校有無需要採購補充教品，陳校長表示該校計劃採購幼稚
    園設備，我隨即告訴伊，我有一些幼稚園教材，提供給該校
    參考；由於陳校長推稱，伊不瞭解幼稚園設備採購內容，便
    叫來該校總務主任李仲義與我認識，李仲義表示教材需依任
    課老師所需提出採購，我隨即表示我隨車攜有兒童書籍、音
    樂帶、鳥類及昆蟲木材雕刻模型等教具，並拿出供學校老師
    參考，開標當天我有到場，並趁機向其他廠商介紹高頂企業
    社所販賣之教材，包括錄影帶、小鳥、昆蟲模型及其他教具
    等，以爭取銷售等語（詳調查站卷七至八頁）。
  (四)同案共犯「甲○○」(1)先於八十七年四月廿九日，在調查站
    供稱：我於八十五年七、八月間，至八十六年二、三月間，
    受僱於己○○，仍在高頂社原辦公室上班，負責郭女所有高
    頂社及師苑社日常業務；月津國小採購案，是依己○○所擁
    有之師苑社所承包，我僅是依其指示，辦理該採購案之投標
    簽約，交貨、驗收及請款等工作；大約在八十五年九、十月
    間，己○○告訴我，月津國小辦理幼稚園採購案，叫我編列
    該採購案之概算書，我編列了風琴、冷氣、錄音機等二十四
    種品名，編列完畢後，我即交給己○○，再由郭女交給月津
    國小校方人員，依郭女的指示又將郭女現有的小鳥模型及昆
    蟲模型的庫存貨，列入採購物品，郭女並要我在小鳥模型及
    昆蟲模型之備註欄加註「審樣品、審型錄」之字樣，我重編
    完成後，又將概算書交由郭女轉交月津國小校方，後並由郭
    女所有之高頂企業社、師苑實業社、永弘行參加該採購案之
    投標，且由師苑文教用品實業社得標等語（詳調查站卷十一
    至十四頁）。(2)復於八十七年十一月十日在檢察官偵查中供
    稱：採購預算書是老闆己○○叫我寫的，預算書有寫過去，
    也有李總務來拿；標單是代表「師苑社」寫的，是己○○叫
    我寫的，金額按預算書，是己○○叫我寫的；李仲義有到過
    我公司，來幾次不記得，他來找己○○，當時我不認識他；
    師苑社與月津國小之合約書，都是己○○叫我寫的等語（詳
    偵查卷十六至十七頁）。
  (五)又月津國小校長「庚○○」，於八十七年五月四日調查站應
    訊時亦供稱：我原先不認識己○○，但己○○於八十五年間
    ，到學校找我，並出示她的名片給我，己○○表示有意承攬
    視聽教室工程，在言談之中，知道本校亦有幼稚園設備要採
    購，己○○就表示她可以幫忙製作採購預算書，因此我即找
    總務李仲義到辦公室，介紹郭女與之見面，並由李仲義負責
    與之接洽相關事宜，我就不再過問，開標當天我確定慶兆科
    技公司無人參加，另外有己○○等語（詳調查卷十六至十八
    頁背面）。
  (六)至被告辯稱：其於八十五年五月間，即遷居台中市○○路○
    段一０一號一樓，並於八十五年五月底，加入花仙子國際美
    容公司股東，自八十五年六月一日起，擔任董事長，正式任
    職起薪，負責實際業務，雖甲○○曾電話告知，其本件投標
    訊息，但其僅對甲○○回稱，在不虧損範圍做做看，實際上
    ，伊未參與該項採購，且投標事宜，均係甲○○處理，伊不
    知甲○○與李仲義，有何聯繫，況其與月津國小校長，復不
    認識，更從未至月津國小辦理投標事宜，更否認當天開標時
    到場云云。又證人即一信教育用品社負責人丙○○於更四審
    時證稱，開標當天並未見到被告在場等情。惟本件係由被告
    「己○○」於八十五年間，至月津國小拜訪校長庚○○，探
    知該校有採購幼稚園設備計劃後，由陳校長介紹該校總務主
    任李仲義與其認識，嗣即由李仲義與之配合，被告並命甲○○編列採購預算書，編列完畢後，交給己○○，再由郭女交
    給月津國小校方人員甲○○，依郭女的指示，將郭女現有的
    小鳥模型及昆蟲模型的庫存貨，列入採購物品，郭女並要甲○○在小鳥模型及昆蟲模型之備註欄加註「審樣品、審型錄
    」字樣，我重編完成後，又將概算書交由郭女轉交月津國小
    校方，後並由郭女所有高頂企業社、師苑實業社、永弘行參
    加該採購案投標，且由師苑文教用品實業社得標，且被告於
    開標當天亦有到場等情，業據被告於台南調查站訊問時坦承
    ，並據月津國小校長「庚○○」、該校教師兼總務主任並負
    責該校營繕採購等業務李仲義及被告僱用之甲○○供述明確
    ，互核相符。另按被告與庚○○、李仲義、甲○○等人均曾
    為月津國小採購幼稚園設備之計劃模型、樣品等多次討論協
    商，甲○○並依被告指示編列採購預算書，另依監聽譯文亦
    有被告與甲○○、甲○○與李仲義間，就月津國小採購預算
    等有關問題討論，有該監聽譯文在卷可稽。而一信教育用品
    社負責人丙○○，僅係參與投標，且其自動放棄開標，故丙○○當天雖有到場，亦僅是短暫停留，對於在場人自難期待
    有深刻印象。是故庚○○、李仲義、甲○○等人，在調查站
    陳述顯較諸渠等於檢察官偵查中所述及丙○○陳述，更為可
    信。況依刑事訴訟法施行法第七之三條規定，中華民國九十
    二年一月十四日修正通過之刑事訴訟法施行前，已繫屬於各
    級法院之案件，其以後訴訟程序，應依修正刑事訴訟法終結
    之。但修正刑事訴訟法施行前，已依法定程序進行之訴訟程
    序，其效力不受影響。是庚○○、李仲義、甲○○等人於調
    查站所為供述。自有證據能力，得為證據。從而，被告前揭
    所辯及於八十八年七月廿六日在原審供稱：我從未看過李仲
    義及校長，今天是第一次；我不是永弘、高頂、師苑用品社
    負責人，永弘、高頂是我以前的房客，師苑是我次子莊曜禎
    在負責；追加預算書不是我編列的，我只打過電話給甲○○
    ，要打電話問學校，是否還有要添購的設備云云（詳原審卷
    廿九頁背面）。依上論述，無非係被告事後卸責之詞，尚無
    足採。再依前揭庚○○、李仲義、甲○○所供，被告對月津
    國小採購幼稚園設備之計劃模型、樣品等多次討論協商，並
    由甲○○並依被告指示編列採購預算書及卷附監聽譯文，均
    可證明當時被告與李仲義間，就「開標記錄表」，顯有偽造
    文書之犯意聯絡及行為分擔。
  (七)依上共犯李仲義、甲○○及被告己○○暨月津國小校長庚○○供述，已足認李仲義辦理該採購案，原無任何概念，嗣經
    己○○遊說及甲○○接洽，始依甲○○提供預算書，照樣填
    寫辦理招標，並安排由己○○所參與經營師苑社得標，有該
    開標記錄表及採購案卷可考（詳調查站卷廿二頁、本院更三
    卷一三○至一六九頁）。至被告己○○於原審辯稱：調查站
    所扣名片，是當初王惠三經營高頂時，受僱小姐拿去拜訪校
    長，而拿過去校長那裡云云，與前揭月津國小校長庚○○所
    證已有不符（詳原審卷四九頁背面、六六頁），並無可採。
  (八)而己○○兒子莊曜禎於八十七年十一月廿四日，在偵查中供
    稱：永弘行在師苑社隔壁，是周文軒在經營，現在也沒有再
    營業；高頂行是王惠三在做，是由我外婆申請的，王惠三於
    八十三年間死後，就沒有人在做云云（詳偵查卷廿頁）。另
    永弘行登記負責人周文軒於八十七年十二月卅一日，在偵查
    中供稱：己○○是我房東，我在該處經營永弘行，做了半年
    左右，都是籌備中，經半年我就讓給王惠三，後來王惠三死
    亡；參加投標月津國小幼稚園投標的事，我不知道，我離開
    時將章交給王惠三云云（詳偵查卷廿四至廿五頁）。又高頂
    行登記負責人乙○○，於八十八年一月十八日在偵查中證稱
    ：月津國小幼稚園採購案投標，是我借牌給己○○，公司章
    一直收在己○○那裏，她用我的章後，有告訴我；我沒去投
    標等語（詳偵查卷五一至五二頁背面）。同案共犯李仲義於
    八十七年四月廿九日調查站供稱：開標當天未得標之高頂社
    與永弘行之押標金，均係由郭玻纖帶永弘行及高頂社的印章
    ，當場領回；開標前一天己○○一個人代表高頂企業社、永
    弘行及師苑社將三家的樣品及型錄，送至校長室等語（詳調
    查卷三頁背面、五頁）。凡此，均足以證明，永弘行登記負
    責人周文軒，於八十三年前即未執行業務，亦未參與本件投
    標，高頂行登記負責人乙○○，係借牌予己○○，供師苑社
    陪標所用。從而証人乙○○在另案八十七年營偵字第九三三
    號八十八年一月十八日偵查中所稱：（將高頂企業社的牌借
    給郭女？）改我作負責人就沒有借牌給她等語，顯為卸責之
    詞，不足採信。
  (九)按政府機關之採購採用競標制度，其用意乃在，確保價格之
    低廉合理，避免公帑之浪費，同案共犯李仲義與共犯甲○○
    及被告己○○勾結，辦理幼教用品之採購時，明知八十五年
    十二月二十七日開標當天，參與投標之五家廠商，其中其中
    「慶兆公司」因押標金不足，被取消資格；「一信社」，則
    因自認無法在一個月交付模型，而放棄投標，所剩三家廠商
    即「師苑社」、「高頂社」、「永弘行」均係被告己○○所
    經營掌控，已不能進行實質競標，卻仍在「開標記錄表」記
    載由「師苑社」、「高頂社」、「永弘行」三家商號，進行
    競標，並由師苑得標，自足以生損害於政府採購制度之正確
    管理，綜上所述，本件被告犯行，事證明確，堪以認定。
  (十)至本次最高法院更六審發回意旨部分：
  1.最高法院發回意旨，指(1)被告於偵審中均否認有本件犯行，
    並稱甲○○電話告知伊本件採購案投標訊息，但伊僅對甲○○回稱，在不虧損範圍做做看，伊未參與該項採購，投標事
    宜均係甲○○處理云云。(2)即證人甲○○於上訴審及更一審
    時亦供陳：（你在調查站講的是否實在？）是我在電話裡面
    向老闆講的，老闆叫我規劃一下，我不認識李仲義，老闆當
    時在台中開店很忙；（師苑社的投標過程是否己○○指示你
    去做的？）己○○當時人在台中；我聽別人說，我就打電話
    去問她，她告訴我你就去作一作，但不要賠本，我就整理資
    料去參與投標；（編列採購預算書是否她指示你去做的？）
    不是，是我自己參考資料寫下來云云（詳上訴審卷三二頁；
    更(一)卷七○頁）。(3)另李仲義於偵查中亦陳稱，其不認識被
    告云云（詳營偵字九三三號卷十二頁反面）。(4)又證人庚○○於偵查中，經檢察官提示被告照片予其指認時，亦答稱其
    未見過被告（詳同上偵查卷十四、十五頁及反面），嗣於更
    一審時更證稱；伊都不認識被告；開標當天被告己○○沒有
    到場云云（詳更(一)卷八三、八四頁）。(5)而證人丁○○○於
    一審並證稱：事實上這採購案被告並沒有參與等語（詳一審
    卷九一、九二頁）。(6)再證人乙○○於偵查中，已證明於本
    件採購案投標時，其已係高頂社負責人，未借牌予被告等語
    。(7)證人周文軒於一審更異前詞，謂鹽水鎮月津國小附設幼
    稚園設備採購案，被告沒有向我借永弘行的牌參加競標等語
    （詳一審卷一二六頁）。由上開被告及各個證人供述觀之，
    究竟李仲義、甲○○、庚○○、乙○○及周文軒等人，前後
    互異供述，何者為真實？證人丁○○○證言是否可採？
  2.查被告固否認有參與本件招標案投標，而相關證人，例如甲○○在本院審理時，亦均改稱其係事先向被告報告後，主動
    投標云云。然查，證人即同案被告甲○○曾於調查站供稱：
    本件採購案係由被告所擁有之師苑社所承包，其僅是受被告
　　之指示辦理該採購案之投標、簽約、交貨、驗收及請款等工
  　作。其在採購案之概算書編列完畢後，即交給被告，再由被
    告交給月津國小校方人員；其並依被告指示，把被告現有之
    小鳥模型及昆蟲模型庫存貨列入採購物品；被告要其在小鳥
    模型及昆蟲模型之備註欄加註「審樣品、審型錄」字樣；重
    編完成後，又將概算書交由被告轉交校方（詳調查站卷十一
    頁反面八至九行、十二頁三至八行）。另甲○○於到案之初
    ，當被問及被告為何要其增列小鳥模型與昆蟲模型的採購項
    目並加註「審樣品目錄」之字樣時，曾於調查站供稱：因該
    二種模型己○○已有存貨，可以即時交貨，且特別指定十種
    鳥類與十三種昆蟲之模型，再加上交貨時間之限制，使其他
    廠商無法依時限供貨，知難而退；又稱：「己○○交代我，
    該採購案必須在八十六年農曆年前完成交貨驗收，以請領款
    項。而且要配合前述小鳥、昆蟲模型之規格限制，我遂依郭
    女之指示，計算該採購案開標、簽約到交貨時間，約一個月
    的時間較能符合郭女的要求，遂告訴郭女交貨時間為一個月
    ；依郭女的指示，又將郭女現有之小鳥模型及昆蟲模型的庫
    存貨列入採購物品，郭女並要我在小鳥模型及昆蟲模型之備
    註欄加註審樣品、審型錄字樣等語（詳調查站卷十二頁六至
　　八行、十一行至反面一至十行）。嗣於開標之日，果真由校
  　長庚○○「當場臨時宣佈」，必須在一個月內交貨，以致參
    與投標之一信教育用品社，措手不及，原本可用最低投標金
    額得標，但因礙於無法在一個月內，交貨而被迫放棄，亦據
    該社負責人丙○○於調查站與檢察官偵查中證述明確（詳調
    查站卷廿頁九至反面七行、九三三號偵查卷影本四至六頁）
    。再者，甲○○於一審時更供稱，我只參加這件事的前段部
    分，我只是聽命於老闆作這件的規劃工作而已，我只是一丁
    職工而已，每天工作四小時，領薪一萬元，一切均依老闆指
    示工作等語（詳原審卷四三、四五頁背面）。即被告於原審
    亦供稱，我有打電話給甲○○，要他打電話問學校是否還有
    要添購的設備，甲○○是師苑社職員，本案當時我兒子在考
    中醫特考，他對師苑社不瞭解亦不介入，我兒子自師苑社請
    執照以來就完全不介入，本件所以去投標，是因有廠商聊天
    提起，師苑社名義是我兒子莊曜禎，並沒有實際負責，我和
    我兒子有發薪水給甲○○，但甲○○不是老闆，他是我僱用
    的，一個月薪水一萬元，整個工作程序是甲○○在做，甲○○有問我要做月津國小的工作，問我以多少金額可以標？我
    說以不要虧錢原準等語（詳原審卷二九頁背面、四九、六五
    至六七頁）。由證人甲○○於調查站及在原審供述以觀，顯
    然證人甲○○係受僱於被告在師苑社擔任職員，本件投標案
    ，係受被告指示，始進行投標，否則以證人甲○○僅是師苑
    社職員，絕無每月僅領取月薪一萬元，而卻如此積極賣力的
    為被告做事之理。故本件證人甲○○嗣後於本院改稱，係其
    主動所為投標，即不可取。況被告於原審已自承有打電話要
    甲○○去向月津國小詢問是否還有要添購的設備，而本件所
    以去投標，是因有廠商聊天提起等語，已如前述。益見本件
    甲○○係經被告指示，始向月津國小進行本件投標案至明。
  3.縱認本件投標前及投票時及投標後，被告均未曾前往月津國
    小，然證人甲○○所進行投標，既係被告所指示，則被告顯
    係與甲○○間，彼此有犯意聯絡及行為分擔。依此，其他相
    關證人雖均證述，被告未曾在本件招標案進行中，前往月津
    國小。惟被告既指示甲○○進行本件投標，則被告與甲○○
    間，自有犯意聯絡及行為分擔，否則以甲○○一介職工，豈
    敢私下擅自去向月津國小進行投標案，其理至明。是僅管本
    件相關證人，例如李仲義、陳鴻模、丁○○○、李淑枝、周
    文軒等人，均一致供稱，被告未曾前往月津國小投標或至學
    校，要仍無礙被告與甲○○間成立犯罪之謀議及行為分擔。
    是本院仍認被告與共犯李仲義、甲○○三人間，就本件犯行
    ，有犯意聯絡及行為分擔。故本件尚不得以同案被告李仲義
    、甲○○、庚○○、乙○○及周文軒等人，先後不一供述，
    即遽為認定被告與本件毫無牽連。
三、核被告所為，係犯刑法第二百十三條登載不實罪。被告己○○雖非公務員，惟其與公務員李仲義共同實施犯罪，應依刑
    法第三十一條第一項規定，仍應以共犯論。被告己○○與同
    案共犯李仲義、甲○○三人間，有犯意聯絡與行為分擔，均
    為共同正犯。公訴人起訴，雖未引用刑法第二百十三條，然
    起訴書犯罪事實已敘明：先由己○○、甲○○負責，編列該
    幼稚園設備採購案內容及預算，交由李仲義；於開標當天，
    除己○○以上開三家行號參與投標外，並有「一信社」及「
    慶兆公司」參與投標。其中，慶兆公司因押標金不足，被取
    消資格，一信社則因自認無法在一個月內交付小鳥、昆蟲模
    型，而放棄開標，致己○○所經營師苑社順利以廿九萬六千
    零七十五元得標（詳本件起訴書第一頁）。該部分事實記載
    ，顯係起訴效力所及，本院自得併予審理。
四、原審以被告犯罪，尚屬不能證明，而諭知被告無罪，固非無
    見。惟查：被告己○○圖利犯行，固不能證明（理由詳如後
    述），然被告己○○與同案共犯李仲義及甲○○勾結，辦理
    幼教用品之採購，未由廠商進行實質競標，仍在「開標記錄
    表」記載由「師苑社、高頂社、永弘行」三家商號，進行競
    標，並由「師苑社」得標，自足以生損害於政府採購制度之
    正確管理。原判決未予詳察，遽為被告無罪諭知，顯有不當
    。檢察官上訴意旨，雖未指摘及此，然原判決既有可議，自
    應由本院將原判決撤銷改判。爰審酌被告犯罪動機、手段，
    平日品行及智識程度，暨被告犯罪所生危害與犯後掩飾犯行
    之犯後態度等一切情狀，量處如主文第二項所示之刑，以資
    懲儆。
五、另公訴意旨並以：同案共犯李仲義辦理前開採購案，與甲○○及被告己○○，共同基於圖取私人不法利益之共同犯意聯
    絡，李仲義為確保己○○能順利得標，除於投標須知規定補
    充說明第五項，特別限制參加投標之廠商營業執照，必須包
    括幼稚教育用品、木工、電器用品等項目，否則無效，以減
    少投標廠商競標外，另將己○○庫存「小鳥模型」及「昆蟲
    模型」編列為採購項目，並加註此項採購須「審樣品」、「
    審型錄」，且要在一個月內交貨，迫使其他廠商知難而退，
    使己○○得以「永弘行」、「高頂社」及「師苑社」進行圍
    標。而開標當天，除己○○以上開三家行號參與投標外，尚
    有「一信社」及「慶兆公司」參與投標，其中慶兆公司因押
    標金不足被取消資格；一信社即因自認無法在一個月內交付
    小鳥、昆蟲模型而放棄投標，致己○○所經營「師苑社」順
    利以廿九萬六千零七十五元得標。又本件設備採購，原經台
    南縣政府補助卅一萬元，扣除前開得標金額，尚餘一萬三千
    二百九十五元（應係一萬三千九百廿五元之誤），李仲義復
    本於接續圖利己○○之犯意，由甲○○依己○○指示，制作
    追加預算書，追加冷氣外線安裝四千五百元、工作櫃一台九
    千二百元，共計一萬三千七百元，經李仲義驗收通過，以圖
    利己○○與甲○○。因認被告郭纖此部分行為，併涉犯修正
    前貪污治罪條例第六條第一項第四款圖利罪嫌云云。經查：
  (一)訊據被告己○○堅決否認有右述圖取不法利益犯行。按修正
    前貪污治罪條例第六條第一項第四款所謂「圖利」，係指圖
    取私人不法利益而言，此項要件應以具體證據證明之。查被
    告己○○與李仲義、甲○○，以二家陪標方式，由己○○取
    得本件採購案，已如前述。然本件物品採購成本若干？利潤
    若干？其利潤是否在合理利潤範圍之外？均未見檢察官舉證
    ，已難以認定被告有圖取不法利益犯行（最高法院九十二年
    台上字第一二八號判例意旨參照）；且依行為時，尚屬有效
    之「台灣省各機關購置訂製變賣財物投標須知」第二條規定
    ，必要時得規定投標廠商提供樣品，因此本件投標註須「審
    樣品」、「審型錄」，並未違反規定，至於應於一個月內完
    工，則法無明文規定，由採購單位辦理招標時，視採購物品
    性質斟酌定之，有台南縣政府八十八年十二月廿八日（八）
    府教國字第二二○六三九號函可考（參見本院八十八年上訴
    字一六四六號判決所載，詳本院卷一○五至一一三頁）自難
    謂同案共犯李仲義及校長庚○○以「審樣品」、「審型錄」
    及限期於一個月內完工，為投標條件，係為迫使其他廠商知
    難而退。
  (二)再者，本件採購總預算僅為卅一萬元，其要求參加投標之廠
    商，營業執照必須包括幼稚教育用品、木工、電器用品等項
    目，衡諸節省行政資源之考量，以求畢其功於一役，一舉採
    購完成，尚難謂有綁標，圖取不法利益之嫌。
  (三)復次，本件採購業經驗收及複驗合格，於八十六年四月十四
    日付款完畢，有月津國小八十九年一月十二日（88）校總字
    第六三七七四號函可考（參見本院八十八年上訴字一六四六
    號判決所載，詳本院卷一○五至一一三頁），亦難以認定被
    告有圖利犯行。況依本件採購「交貨結算驗收證明書」記載
    ，採購財物名稱有廿六項，數量共有二百卅件（組）之多，
    驗收迄今，已逾三年，其財物因使用及耗損，必非新品可比
    ，亦難以查證當年採購之價格與品質是否相符。關此部分，
    尚屬不能證明被告犯罪，然公訴人係以同一事實起訴，於審
    判上屬不可分，爰就被告該圖利部分犯行，不另為無罪之諭
    知，併此敘明。
據上論斷，應依刑事訴訟法第三百六十九條第一項前段、第三百
六十四條、第二百九十九條第一項前段，刑法第廿八條、第卅一
條第一項、第二百十三條，判決如主文。
本案經檢察官曾銘芳到庭執行職務。
中　　華　　民　　國　　94　　年　　10　　月　　 6　　日
                  刑事第六庭    審判長法　官  蔡崇義
                                      法　官  吳永宋
                                      法　官  董武全
以上正本證明與原本無異。
如不服本判決，應於收受本判決後十日內向本院提出上訴書狀。
其未敘述上訴理由者並得於提起上訴後十日內向本院補提理由書
狀（均須按他造當事人之人數附繕本）「切勿逕送上級法院」。
　　　　　　　　　　　　　　　　　　　書記官  許美惠
中　　華　　民　　國　　94　　年　　10　　月　　 6　　日
附錄法條：
刑法第二百十三條：
公務員明知為不實之事項，而登載於職務上所掌之公文書，足以
生損害於公眾或他人者，處一年以上七年以下有期徒刑。
